臺灣高等法院刑事判決　　　　　　　　　　　　　九十二年度上訴字第二三八三號
　　上　訴　人
　　即　被　告　丁○○
　　指定辯護人　廖修三律師
右上訴人因傷害案件，不服臺灣桃園地方法院九十二年度訴緝字第二一號，中華民國
九十二年四月十五日第一審判決（起訴案號：臺灣桃園地方法院檢察署九十年度偵字
第一七七六四號），提起上訴，本院判決如左：
    主  文
原判決撤銷。
丁○○連續傷害人之身體，累犯，處有期徒刑壹年陸月。
扣案西瓜刀壹把（已斷為兩截）沒收。
    事  實
一、丁○○前於民國八十五年間因詐欺案件，經臺灣桃園地方法院於八十六年十月十
    五日以八十六年度易字第五０五號判決判處有期徒刑六月，同年十二月二十九日
    確定，並於八十七年五月二十一日執行完畢。詎猶不知警惕，於九十年十月十八
    日十五時許，在桃園縣新屋鄉○○○路○段六四一號，因不滿丙○○夥同甲○○
    、乙○○向其索討債務過急，雙方因此發生口角，丁○○竟憤而取出其所有置放
    於儲藏室內之西瓜刀一把，基於傷害人身體之概括犯意，先揮刀砍向甲○○，甲○○舉左手抵擋後，左肩又遭砍傷一刀，因而受有左肩裂傷三乘０點五乘０點五
    公分、左肘裂傷十乘０點五乘一點五公分、左尺骨近端開放性骨折等多處傷害，
    丁○○見甲○○受傷逃出後並未追擊，續而將緊抱於背後之乙○○摔倒在地，再
    持刀對之揮砍，乙○○奪刀未果左拇指先遭割傷，以右臂格擋一刀後，又遭砍傷
    背部等處，致乙○○因此受有左肩挫傷十二乘三公分、右臂裂傷二十乘０點三乘
    ０點五公分、下背裂傷十乘０點五乘０點五公分、左拇指裂傷併肌腱斷裂三乘０
    點五乘一公分等多處傷害，丁○○即行罷手，並以該西瓜刀拍打桌面，喝令丙○○、甲○○及乙○○快行離開，而使該西瓜刀斷為兩截，丙○○隨即載送甲○○
    、乙○○二人就醫。嗣於同日十七時許，在桃園縣楊梅鎮○○路一九六號天成醫
    院，為警查獲，並於桃園縣新屋鄉○○○路○段六四一號內，扣得丁○○所有上
    開已斷為兩截之西瓜刀一把。
二、案經被害人甲○○、乙○○告訴暨桃園縣警察局楊梅分局報請臺灣桃園地方法院
    檢察署檢察官偵查起訴。
    理  由
一、訊據被告丁○○固坦承於右揭時地持西瓜刀一把，砍傷甲○○、乙○○二人之事
    實，惟否認有何故意傷害之犯行，辯稱：因甲○○、乙○○衝入儲藏室，其中一
    人將其手臂反折至背後，頭往下壓，並搥打其頭、背部，伊隨手抓一工具往後揮
    ，因當時燈光昏暗，不知拿到的是西瓜刀，且於甲○○等鬆手後，即停止揮砍，
    不知揮了幾刀，後甲○○、乙○○二人走出儲藏室到客廳，乙○○跌倒，甲○○
    走到便當店大門拿工業電扇要打伊，伊說不會傷害你，沒有必要這樣打伊，此時
    乙○○慢慢站起又要打伊，伊才用西瓜刀拍打茶桌，嚇令他們二人不要前進，趕
    快離去，西瓜刀才因之斷裂為二截，另乙○○背部應是被鐵釘所傷云云。辯護人
    辯護意旨另以：本件案發當日係甲○○先動手毆打被告，乙○○因見被告反擊，
    而從背後抱住被告讓甲○○毆打，被告為求自保，擬跑至儲藏室躲避，但乙○○
    仍抱住被告不放，被告始撿起鐵鎚反擊，但因鐵鎚過短，乃又順手抓住一把西瓜
    刀自衛，若被告有殺人或傷害之犯意，大可不必向儲藏室奔跑，因營業廚房即在
    談判桌附近，被告隨手即可取得菜刀為兇器，被告未此之為，足證被告行為係屬
    正當防衛，且被告於甲○○、乙○○未再攻擊被告時，被告即行罷手而未再追擊
    ，並以西瓜刀拍擊桌面嚇令甲○○等三人速去就醫，足證於現時不法之侵害結束
    時，立即停手，故被告亦無防衛過當可言云云。
二、惟查：
（一）被告右揭傷害之犯行，業據告訴人甲○○、乙○○迭於警詢、原審及本院審理
      時指訴明確（偵查卷第七頁、第九頁、原審九十年度訴字第一八八０號刑事卷
      〈以下簡稱訴字卷〉第十六頁、第十七頁、九十二年度訴緝字第二一號刑事卷
      〈以下簡稱訴緝卷〉第五十頁、本院刑事卷第四十四頁、第四十五頁），核與
      證人丙○○證述之情節大致相符（前開訴字卷第十八頁、第十九頁、本院刑事
      卷第一二八頁），且告訴人甲○○、乙○○受有如事實欄所載之傷害，復有天
      成醫院驗傷診斷書二紙（偵查卷第十三頁、第十四頁）及該醫院於九十二年十
      一月十九日以天興字第九二一一一九號函檢送之病歷資料附卷可佐（本院刑事
      卷第五十四至六十五頁）；並有被告自承係其所有於本案揮砍告訴人已斷為兩
      截之西瓜刀一把扣案足稽。
（二）又由告訴人傷勢多集中於手、肘部位等情觀之，顯係於面對面時因防衛被告刀
      砍，遭被告用力揮擊所致，況告訴人乙○○尚受有下背裂傷十乘０點五乘０點
      五公分之傷害，依其傷勢容非本身刺到鐵釘所能造成，應係於背對被告時遭被
      告以西瓜刀砍傷無疑，益證被告確有傷害之故意。
（三）被告雖稱其係於手臂遭反折至背後，頭往下壓，並遭搥打其頭、背部，其始隨
      手抓一工具往後揮砍云云，惟經本院要求被告當庭表演其所稱持西瓜刀揮砍之
      情形時，其係採蹲姿右手往後砍，頭未回轉，且係手越過左右兩肩膀方向往後
      比劃，此有本院九十三年五月二十七日審判筆錄附卷可稽（本院刑事卷第一三
      五頁）。則依其所稱揮砍時之姿態，其力道能否使告訴人受有如事實欄所載之
      傷勢，已非無疑，況被告如確遭告訴人反折，告訴人非但可輕易閃躲，且奪下
      被告之西瓜刀亦非難事，告訴人當不可能遭被告砍傷，由此，足見被告上揭所
      辯顯係事後卸責之詞，要難採信。
（四）至告訴人甲○○及乙○○雖指稱扣案西瓜刀係被告砍擊乙○○背部時所折斷云
      云，然扣案西瓜刀一把全長六十一點六公分、單刃、鋒利，刀刃長五十公分，
      刀刃寬五點二公分，刀柄長十一點六公分，刀刃部分從中斷成二截，斷痕平整
      ，連刀柄部分長二十點五公分，另一截長二十九點五公分，刀刃無砍擊之缺痕
      等節，業經本院勘驗屬實，製有九十三年十一月五日勘驗筆錄在卷可佐（本院
      刑事卷第一六０頁），是由其斷痕平整、刀刃無砍擊之缺痕以觀，衡情，容非
      砍擊告訴人背部時所斷裂，蓋如係砍擊告訴人乙○○背部時斷成二截，應係以
      刀刃使力砍擊始能如此，則如非在刀刃處斷裂，至少刀刃處亦應有缺痕始符常
      情，甚且告訴人乙○○背部亦非僅有下背十乘０點五乘０點五公分之裂傷，故
      告訴人此部分所指尚非可採，應以被告以扣案西瓜刀之所以斷為二截，係因其
      拍打桌面嚇令告訴人速行離去時所致之抗辯為可採。
（五）次按正當防衛必須對於現在不法之侵害始得為之，侵害業已過去，即無正當防
      衛可言。至彼此互毆，又必以一方初無傷人之行為，因排除對方不法之侵害而
      加以還擊，始得以正當防衛論。故侵害已過去後之報復行為，與無從分別何方
      為不法侵害之互毆行為，均不得主張防衛權（最高法院三十年度上字第一０四
      ０號判例參酌）。查本件告訴人甲○○、乙○○於本案發生時並未持任何刀械
      ，此為被告所自承（偵查卷第五頁），而被告既係正面持西瓜刀砍擊告訴人，
      是縱使告訴人其前有追打傷害被告之舉，惟於被告取出西瓜刀後，告訴人應無
      法再繼續傷害被告，被告應已達成排除現在不法侵害之效果，然被告於侵害過
      去後猶持刀揮砍告訴人，其有傷害之故意彰彰至明。依上開判例說明，被告所
      為殊難符於正當防衛之要件，另被告於取得西瓜刀時，已達排除告訴人等之不
      法侵害之效果，既如前述，則被告未於談判桌旁之廚房拿取菜刀，而奔至儲藏
      室之目的原係為躲藏，縱然屬實，亦難卸免其故意傷害之行為，是辯護人上揭
      辯護意旨亦委無足取。
（六）次按行為人為行為當時，主觀上是否有殺人之故意，除應斟酌其使用之兇器種
      類，攻擊之部位、行為時之態度、表示之外，尚應深入觀察行為人與被害人之
      關係、衝突之起因、下手力量之輕重，被害人受傷情形及行為人事後之態度等
      各項因素綜合予以研析，以為憑斷。經查：告訴人甲○○、乙○○於原審訊問
      中固均指稱：被告係持西瓜刀朝其頭部砍來，有致其等於死地之故意等語，然
      告訴人二人所受傷害均集中於上肢、後背等部位，均非屬人身要害。況被告持
      刀砍傷甲○○、乙○○等人之原因，僅因不滿告訴人等催討債務過急而已，彼
      此間實無深仇大恨存在，亦乏非置其等於死地不可之理由，再參以被告於告訴
      人甲○○遭砍傷後並末追擊，而告訴人乙○○更於刀砍前後均倒臥在地，已無
      反抗之餘地，倘被告果真意在欲取人性命，以乙○○所處位置之惡劣，當非難
      事，然被告竟捨上開有利之形勢於不用，未再施以致命之砍擊，甚且嚇令及任
      令甲○○、乙○○離去就醫，足認被告應僅基於傷害意思而行兇，尚無殺人之
      故意至為灼然。
（七）綜上所述，本件事證明確，被告犯行堪以認定，應依法論科。
三、核被告持西瓜刀砍傷告訴人甲○○、乙○○之所為，係犯刑法第二百七十七條第
    一項之傷害罪，公訴人認被告此部分涉有殺人未遂犯行，容有誤會，惟其基本社
    會事實同一，本院自應變更其所引應適用之法條。被告先後二次傷害之犯行，時
    間緊接，方法相同，觸犯構成要件相同之罪名，顯係基於概括犯意為之，為連續
    犯，應依刑法第五十六條之規定論以一罪並加重其刑。又被告前於八十五年間因
    詐欺案件，經臺灣桃園地方法院於八十六年十月十五日以八十六年度易字第五０
    五號判決判處有期徒刑六月，八十六年十二月二十九日確定，於八十七年五月二
    十一日執行完畢，此有本院被告全國前案紀錄表在卷可稽，被告於五年內再犯本
    件有期徒刑以上之罪，為累犯，應依法加重其刑。
四、原審予以論罪科刑固非無見，惟查：扣案西瓜刀之斷為二截係因被告拍打桌面嚇
    令告訴人速行離去所造成，已如前述，原審誤該西瓜刀係砍擊告訴人乙○○背部
    時斷為二截云云，尚有未洽。被告上訴意旨猶執前詞否認傷害之故意，雖屬無據
    ，然原判決既有如上可議之處，仍應由本院予以撤銷改判。查本案之起因係證人
    丙○○攜同告訴人甲○○、乙○○至被告住處索討債務，因起口角，被告始持刀
    傷人，此業據證人丙○○迭於原審及本院審理中供承無誤，並為被告所自承，爰
    審酌上情，及被告因不滿丙○○索討債務之手段即於衝突中持械傷人、告訴人所
    受傷勢非輕，惟被告亦曾至醫院關切告訴人傷勢，已據證人丙○○於本院審理中
    供明在卷，足見被告尚有一絲悔意，及被告之素行、智識程度、迄未與告訴人和
    解之犯後態度等一切情狀，量處如主文第二項所示之刑，以示懲儆。至扣案西瓜
    刀一把（已斷為二截），係被告所有供本件犯罪所用之物，業據其供明在卷，應
    依刑法第三十八條第一項第二款宣告沒收。
據上論斷，應依刑事訴訟法第三百六十九條第一項前段、第三百六十四條、第二百九
十九條第一項前段、第三百條，刑法第五十六條、第二百七十七條第一項、第四十七
條、第三十八條第一項第二款，罰金罰鍰提高標準條例第一條前段，判決如主文。
本案經檢察官陳宏達到庭執行職務。
中　　　華　　　民　　　國　 　九十三　 　年　　十二　　月　　二十二　　日
                             臺灣高等法院刑事第十八庭
                                 審判長法  官　吳　　　敦
                                       法  官  張　傳　栗
                                       法  官  許　仕　楓
右正本證明與原本無異。
檢察官如不服本判決，應於收受送達後十日內向本院提出上訴書狀，其未敘述上訴理
由者，並得於提起上訴後十日內向本院補提理由書狀（均須附具繕本）。
被告不得上訴
                                       書記官　劉　貞　達
中　　　華　　　民　　　國　 　九十三　 　年　　十二　　月　　二十二　　日
附錄本案論罪科刑法條全文
刑法第二百七十七條：
傷害人之身體或健康者，處三年以下有期徒刑、拘役或一千元以下罰金。
犯前項之罪因而致人於死者，處無期徒刑或七年以上有期徒刑；致重傷者，處三年以
上十年以下有期徒刑。
